【裁判字號】    99,訴,852
【裁判日期】    991028
【裁判案由】    撤銷贈與等
【裁判全文】
臺灣桃園地方法院民事判決               99年度訴字第852號
原      告  台新國際商業銀行股份有限公司
法定代理人  吳清文
訴訟代理人  吳俊良
被      告  陳德建
            陳彩瑜原名陳復容.
上列當事人間撤銷贈與等事件，本院於民國99年9 月29日言詞辯
論終結，判決如下：
    主      文
被告間就附表所示之不動產於民國九十七年四月八日所為贈與之
債權行為及民國九十七年四月二十一日所為所有權移轉登記之物
權行為，均應予撤銷。
被告陳彩瑜（原名陳復容）就附表所示之不動產，經桃園縣平鎮
地政事務所於民國九十七年四月二十一日以平資字第○五七三二
○號收件，以夫妻贈與為原因所為之所有權移轉登記，應予塗銷
。
訴訟費用由被告負擔。
    事實及理由
壹、程序部分
    本件被告陳德建經合法通知，未於言詞辯論期日到場，核無
    民事訴訟法第386 條各款所列情形，爰依原告聲請，由其一
    造辯論而為判決。
貳、實體部分
一、原告主張：
  (一)被告陳德建於民國93年9 月9 日向原告申辦卡號0000000000
    000000號之現金卡（下稱系爭現金卡）借款消費，詎其自96
    年5 月2 日起即逾期繳款，迄今尚積欠消費借貸本金新台幣
    （下同）35萬6,395 元、利息21萬3,207 元、違約金1 萬1,
    688 元，合計58萬1,290 元，未按期給付，目前已逾期達1,
    243 天。然被告陳德建竟於97年4 月21日將其所有如附表所
    示之不動產（下稱系爭不動產）以贈與為原因辦竣所有權移
    轉登記予其妻即被告陳彩瑜（渠等兩人已於97年4 月29日離
    婚），顯係故意損害原告債權而屬脫產行為。
  (二)被告間上開贈與登記係無償行為，致被告陳德建責任財產減
    少，使原告債權處於不能或難獲清償狀態，有害及原告債權
    ，爰依民法第244 條第1 項及第4 項規定，請求撤銷被告間
    就系爭不動產所為贈與之債權行為及所有權移轉登記之物權
    行為，暨被告陳彩瑜就系爭不動產以贈與為原因之所有權移
    轉登記應予塗銷等語。爰聲明：如主文所示。
二、被告方面：
  (一)被告陳彩瑜抗辯：系爭不動產為伊所有，雖係於97年4 月21
    日才移轉登記予伊，惟系爭不動產之銀行貸款皆係伊在繳，
    且被告陳德建於95年年初即已離家，不知去向，亦未給予伊
    生活費，而伊已於97年4 月29日與被告陳德建離婚，雙方協
    議將系爭不動產移轉給伊作為補償等語。並答辯聲明：原告
    之訴駁回。
  (二)被告陳德建未於言詞辯論期日到場，亦未提出書狀為任何聲
    明或陳述。
三、被告陳德建於93年9 月間向原告申辦系爭現金卡，並向原告
    借款消費，惟自96年5 月2 日起即逾期繳款，尚積欠原告35
    萬6,395 元、利息21萬3,207 元、違約金1 萬1,688 元，合
    計58萬1,290 元；又被告陳德建於97年4 月21日將其所有系
    爭不動產以夫妻贈與為原因辦竣所有權移轉登記予被告陳彩
    瑜之事實，有原告提出現金卡申請書及約定書影本、債權金
    額計算書、系爭不動產之土地及建物登記謄本影本、異動索
    引影本等各1 件為證（見本院卷第9 頁至20頁），及桃園縣
    平鎮地政事務所依本院函查所提供之97年平資字第057320號
    夫妻贈與登記資料影本可佐（見本院卷第33頁至45頁），上
    揭事實，堪信為真正。
四、本院判斷：
    本件應審究者在於：被告陳德建將系爭不動產以夫妻贈與為
    原因移轉登記予被告陳彩瑜，是否構成詐害債權行為，原告
    得否依法訴請撤銷，併塗銷所有權移轉登記回復原狀？茲將
    本院判斷之心證，詳述如下：
  (一)被告陳德建係以「夫妻贈與」為原因，將系爭不動產移轉登
    記予被告陳彩瑜，性質上屬於無償行為。被告陳彩瑜雖辯稱
    伊與被告陳德建於97年4 月29日離婚，雙方協議將系爭不動
    產移轉給被告陳彩瑜，作為補償，且系爭不動產之銀行貸款
    皆係被告陳彩瑜在繳云云，惟查，被告陳彩瑜提出華南商業
    銀行貸款契約、存摺及離婚協議書所載日期（見本院卷第53
    頁至55頁、第58頁至59頁、第61頁），均係在被告陳德建於
    97年4 月21日將系爭不動產移轉登記予被告陳彩瑜之後，且
    系爭不動產之移轉原因既係以「夫妻贈與」對外公示，是被
    告陳彩瑜此部分抗辯，顯與登記事實不符，殊無足取。
  (二)按債務人所為之無償行為，有害及債權者，債權人得聲請法
    院撤銷之；債權人依該項規定聲請法院撤銷時，得並聲請命
    受益人或轉得人回復原狀，民法第244 條第1 項、第4 項前
    段定有明文。又所謂害及債權，乃指債務人之行為，致積極
    的減少財產，或消極的增加債務，因而使債權不能獲得清償
    之情形，若債權人之債權，因債務人之行為，致有履行不能
    或困難之情形者，即應認為有損害於債權人之權利，並不以
    債務人因其行為致陷於無資力為限（最高法院45年台上字第
    1316號判例、81年台上字第207 號判決意旨參照）。申言之
    ，債務人所有之財產，除對於特定債權人設有擔保物權外，
    應為一切債務之總擔保，倘債務人將財產贈與他人，且非用
    以清償具有優先受償權之債務，對於普通債權人，即難謂無
    詐害行為。
  (三)被告陳德建將系爭不動產所有權移轉予被告陳彩瑜後，其名
    下僅有76年出廠約1,580 C.C.之汽車1 輛及土地1 筆；上開
    車輛殘餘價值不高，至上開土地現值約為4 萬0,068 元，有
    本院依職權調取被告陳德建於96年度至98年度之財產所得調
    件明細表在卷可稽（見本院卷第23頁至28頁），相較於被告
    陳建德所積欠原告之上開債務金額差距甚大，堪信被告陳德
    建所餘資產尚不足使原告及其他債權人受完全清償。準此，
    原告以被告陳德建將系爭不動產無償贈與移轉登記予被告陳
    彩瑜之行為，有害及其債權為由，依民法第244 條第1 項及
    第4 項規定，請求被告間就系爭不動產於97年4 月8 日所為
    贈與之債權行為及97年4 月21日所為所有權移轉登記之物權
    行為應予撤銷，暨被告陳彩瑜應將系爭不動產以夫妻贈與為
    原因所為之所有權移轉登記塗銷，均屬有據，應予准許。
五、本件事證已臻明確，兩造其餘攻擊防禦方法及舉證，核與本
    件判決之結果無影響，爰不一一論述；又原告並未聲請假執
    行，本院亦未依職權宣告假執行，被告陳彩瑜雖陳明若受不
    利判決，願供擔保，免予假執行，應屬贅語，本院無庸審究
    ，併此敘明。
六、據上論結，本件原告之訴為有理由，依民事訴訟法第385 條
    第1 項、第78條、第85條第1 項前段，判決如主文。
中    華    民    國    99    年    10    月    28    日
                    民事第二庭法  官  張金柱
┌───────┬─────────┬─────────┬──────┐
│收件文號      │土地地號及權利範圍│房屋建號及權利範圍│說明        │
├───────┼─────────┼─────────┼──────┤
│桃園縣平鎮地政│桃園縣平鎮市○○段│建物門牌：桃園縣平│1.原所有權人│
│事務所收件字號│1129地號，面積139.│鎮市○○路南勢二段│  ：被告陳德│
│97年4 月21日平│83㎡。            │460 巷63號4 樓（建│  建。      │
│資字第057320號│                  │號：856 ）        │2.現登記所有│
│              ├─────────┼─────────┤  權人：被告│
│              │權利範圍：5 分之1 │權利範圍：全部    │  陳復容。  │
└───────┴─────────┴─────────┴──────┘
如不服本判決，應於送達後20日內，向本院提出上訴狀，如委託
律師提起上訴，應一併繳交上訴審裁判費。
以上正本證明與原本無異。
中    華    民    國    99    年    10    月    28    日
                              書記官  陳美宜

司法院資訊處製作；財團法人民間司法改革基金會備份。
